【裁判字號】    91,訴,2403
【裁判日期】    920430
【裁判案由】    詐欺等
【裁判全文】
臺灣板橋地方法院刑事判決                        九十一年度訴字第二四○三號
    公  訴  人  臺灣板橋地方法院檢察署檢察官
    被      告  丙○○
    選任辯護人  黃良池律師
    被      告  丁○○
                甲○○
                戊○○
右列被告因詐欺等案件，經檢察官提起公訴（九十年度偵字第七九三八號、第一四七
○七號），本院判決如左：
    主  文
丙○○共同常業詐欺，處有期徒刑壹年拾月，緩刑伍年。
丁○○、甲○○、戊○○共同常業詐欺，各處有期徒刑壹年貳月，均緩刑肆年。
    事  實
一、丙○○係設於臺北縣板橋市○○路○段三三號六樓之朝禾實業有限公司（下稱朝
    禾公司，現改名佈丹生化科技有限公司）之負責人，並兼任設於臺北縣板橋市○○路一○五號一樓之朝禾公司板新分公司之經理人；丁○○係設於臺北縣板橋市
    ○○路○段三三號六樓之早禾實業有限公司（下稱早禾公司，現改名為儒嘉生化
    科技有限公司，負責人為丙○○之妻陳淑姿，現遷址至臺北縣板橋市○○路一○
    五號一樓）之銷售員。戊○○及其下屬業務員甲○○，則均係設於臺北市○○○
    路○段二七八號八樓之申山和企業有限公司（下稱申山和公司）之人員。丙○○
    、丁○○、戊○○、甲○○基於常業詐欺之犯意聯絡，明知由丙○○之朝禾公司
    委託科達製藥股份有限公司所製造之佈丹、本草甘泉、和田、神農精華、盤龍草
    、一見喜等食品，並無任何治療疾病功效，僅係單純提供一般營養素，並經衛生
    署檢驗亦申令其不得宣稱療效，竟仍自八十八年七月間起，以前開多層次傳銷之
    方式，由早禾公司、申山和公司等下游經銷商，招募並訓練之下線組員，由組員
    單獨或以小組方式，至臺北縣、市各大醫院，尋找外觀顯露病症之病患，假意熱
    心詢問病患之病因，再謊稱自己或所認識之親友亦有同類病症，服食朝禾公司產
    品而治癒之經驗，誘使病患留下聯絡電話，再由其他組員假冒該親友與病患聯絡
    ，詐稱食用朝禾公司之食品而痊癒，而將本為一般食品之本草甘泉、和田、神農
    精華、盤龍草、一見喜、佈丹等，描述為具該特定病症之療效，使病患陷於錯誤
    ，以高價購買無治療疾病功效之上開食品，丙○○、丁○○、甲○○、戊○○均
    賴以之為常業。
二、九十年三月十五日，申山和公司（起訴書誤載為朝禾公司或早禾公司）之組員，
    在臺北市林口鄉長庚醫院內向庚○○搭訕，以同前手法詐稱朝禾公司所製食品具
    有特殊之治療保健功效，可治癒糖尿病，庚○○久為糖尿病宿疾所苦，不疑有他
    而留下聯絡電話，同日夜間，自稱「葉經理」之姓名、年籍不詳成年男子，以撥
    打電話之方式與庚○○聯絡，告知糖尿病有治癒之可能，取得庚○○信任；同月
    二十日，戊○○派遣甲○○將本草甘泉、和田、神農精華、盤龍草、一見喜、佈
    丹等朝禾公司所製食品，送至庚○○家中，甲○○再度向庚○○保證按時服用便
    會改善糖尿病症，使庚○○陷於錯誤，而交付新臺幣（下同）三千元及簽發面額
    一萬二千元之本票一紙，購買上開食品。嗣庚○○服用後身體未見改善，詢問專
    業醫師後始知受騙，而報警查獲。
三、案經被害人庚○○訴由臺北縣政府警察局海山分局報請臺灣板橋地方法院檢察署
    檢察官偵查起訴。
    理  由
一、訊據被告丙○○、丁○○、甲○○、戊○○均矢口否認犯行，被告丙○○辯稱：
    我是朝禾公司負責人，本公司只負責生產本草甘泉、和田、神農精華、盤龍草、
    一見喜、佈丹等食品，至於下游經銷商如何銷售，並不知情云云。被告丁○○則
    辯稱：有約束銷售業務員不得對外宣稱朝禾公司之食品有任何療效，至於有無銷
    售員對外欺瞞客戶，是其個人行為云云。被告戊○○則辯稱：當初只是派甲○○
    將產品送到告訴人庚○○住處，後來告訴人食用後有問題，由我來解說、服務，
    但告訴人所呈錄音帶是他服用一個多月後錄製，並不是購買前錄製云云。被告甲○○則辯稱：我送產品到告訴人家中，依照產品標示向告訴人解說，並沒有宣稱
    任何療效云云。經查：
  (一)被告丙○○雖辯稱其所營之朝禾公司僅負責產品之製造，而不及於銷售業務云云
    。惟早禾公司係其下游經銷商之一，此為被告丙○○所不否認。但查，朝禾公司
    設於臺北縣板橋市○○路○段三三號六樓，與早禾公司同址，且早禾公司之負責
    人陳淑姿乃被告丙○○之配偶、早禾公司之股東陳林彩霞則為被告丙○○之母，
    陳淑姿、陳林彩霞又均兼任朝禾公司股東，此經本院調取丙○○戶籍謄本、朝禾
    公司、早禾公司基本資料在卷足據。又八十九年七月二十日，朝禾公司在臺北縣
    板橋市○○路一○五號一樓設板新分公司，由丙○○兼分公司經理人，早禾公司
    更名為儒嘉生化科技有限公司亦遷址至臺北縣板橋市○○路一○五號一樓。是由
    朝禾公司、早禾公司間控股情形、營業所在地綜合以觀，足認被告丙○○除以所
    營之朝禾公司負責產製本草甘泉、和田、神農精華、盤龍草、一見喜、佈丹等食
    品，並由申山等公司經銷外，更藉由親友擔任股東、負責人之方式，經營早禾公
    司自為銷售。且早禾公司之銷售員乙○○，於接受訓練結業時，亦由被告丙○○
    以「朝禾集團總裁」名義頒發結業證書（見公訴人所附物證附件六），足認朝禾
    公司與下游經銷商購成嚴密產、銷網絡，乃集團式經營形態，而非獨立自主經營
    之個別公司。且被告丙○○對於經銷公司銷售員之訓練，亦有一定程度之參與，
    是其所辯對於下游經銷商之銷售情形全不知情云云，顯係卸責之詞，不足採信。
  (二)朝禾公司所生產之本草甘泉、和田、神農精華、盤龍草、一見喜、佈丹等食品，
    雖經衛生署核可以「食品」外裝標示生產，有行政院衛生署衛署食字第八九○三
    五七五八號函在卷為據（見臺灣板橋地方法院檢察署九十年度偵字第一四七○七
    號卷第五十頁至五十一頁），惟上開函件中亦告示朝禾公司不得宣稱療效、亦不
    得以「丸」、「散」、「膏」、「丹」等為品名。但朝禾公司未按其產品標示核
    實製造，而另增、減若干成份，此經行政院衛生署藥物食品檢驗局鑑認：龍盤草
    為「相異」之薄層層析圖譜，其餘五種產品為「相似」薄層層析圖譜，無法證明
    二者內容為完全相同（見同前卷第七頁）。又朝禾公司所製產品，其中仍保留「
    佈丹」品名，而未遵照衛生署指示修正，外觀上亦足使購買者誤認該食品具有醫
    療效果。又上開產品雖未明確標示有何「治療功效」或「特殊營養素」，惟由其
    品名、圖示已足使人誤會有治療疾病功能，若銷售業務員未加以解釋，甚或訛稱
    確有療效，自足使人陷於錯誤，而不得謂非詐術之施用。
  (三)又早禾公司銷售上開產品，係以多層次傳銷手法，招募、訓練之下線組員，由組
    員單獨或以小組方式，至臺北縣、市各大醫院，謊稱自己或所認識之親友有因病
    服食朝禾公司產品而治癒之經驗，欺瞞不特定病患，再由其他組員假冒該親友與
    病患聯絡，詐售朝禾公司之食品。此據證人己○○證述無訛（見臺灣板橋地方法
    院檢察署九十年度偵字第七九三八號卷第五十九頁背面以下），證人己○○更於
    本院訊問時補稱：這種銷售方式是由上線銷售員教導等語（見本院九十二年四月
    十六日訊問筆錄第八頁）。顯見被告等慣以多層次傳銷手法，訓練下線銷售員以
    欺瞞方式騙取不特定病患之信任，而出售朝禾公司產品，被告等辯稱此係銷售員
    之個人行為云云，並不足採。況證人乙○○更證稱：我都是先瞭解客戶的身體狀
    況後，向他講述我接觸過或是聽到過的案例，也會說明我本身服用的經驗；客戶
    問服用產品之後能不能治療疾病，我會回答，若是配合服用身體狀況應該會改善
    等語（見本院九十二年二月十四日訊問筆錄第十頁），益徵被告等確係由下線銷
    售員欺瞞顧客以銷售朝禾公司之產品。
  (四)又告訴人指稱：伊受不知名之銷售員以前述手法欺瞞，後某自稱葉經理之人以電
    話與伊聯繫，被告戊○○乃派被告甲○○送貨前來。伊為求謹慎，向被告甲○○
    詢問是否確有療效，被告甲○○一再對其保證等情，除據其屢次到庭指陳歷歷外
    ，更提出被告甲○○所書寫之食用方法一紙為佐（見臺灣板橋地方法院檢察署九
    十年度偵字第一四七○七號卷第四十四頁），以證人被告甲○○曾向其保證療效
    。被告甲○○雖辯稱係告訴人眼力不佳，無法閱讀產品外裝標示文字，故以較大
    字體書寫食用方法供其閱讀云云。惟經本院調取扣案六份朝禾公司產品（外裝部
    分見本院卷附影印資料），被告甲○○所書寫之服用方式並非按照產品裝書寫，
    如「禾田」之外裝標示一次食用二至三粒，一日食用三次，被告甲○○則書寫早
    晚餐前各二粒；神農精華外裝標示一次食用二至三粒，一日食用三次，空腹食用
    ，被告甲○○則書寫早晚餐前各二粒。足見被告甲○○係針對告訴人個人之身體
    狀況等，明確囑咐每日應食用產品之時間、份量，顯係與告訴人充分討論、說明
    後書寫，而非僅按產品外裝書寫。足認告訴人之指訴確屬有據，被告甲○○所辯
    無非片面飾詞，洵不足採。
  (五)另告訴人復提出其與「葉經理」及被告戊○○之通聯錄音帶及譯文，其中「葉經
    理」對告訴人表示：和田、神農精華、盤龍草、一見喜、佈丹等會幫你肝臟功能
    提昇，幫你血液當中毒素排掉；一見喜、盤龍草是消炎各方面，禾田是洗腸胃等
    功能，佈丹是針對你體內系統以上，對血醣就會慢慢降低等語。被告戊○○後來
    接掌「葉經理」業務，並使用其行動電話（見本院九十二年三月四日訊問筆錄第
    五頁），告訴人提出之通聯譯文中，被告戊○○稱：有用（治療糖尿病），中藥
    的東西不是一天、兩天就感覺出來；我本身痛風也是吃那種藥，結果我好了等語
    。更足認被告戊○○所辯不實。
  (六)綜上事證，足認被告等係利用多層次傳銷手法，由下線銷售員對不特定病患以欺
    瞞手法騙取信任，使被害人誤認朝禾公司之產品具有醫療或保健效果，而高價賣
    出僅具一般營養素之食品。是被告等犯行明確，應依法論處。
二、被告丙○○、丁○○、甲○○、戊○○各以產、銷不具醫療或保健效果之本草甘
    泉、和田、神農精華、盤龍草、一見喜、佈丹等為業，而由下游銷售員以欺瞞方
    式出售詐取財物，是核被告丙○○、丁○○、甲○○、戊○○所為，均係犯刑法
    第三百四十條之常業詐欺罪。被告丙○○與被告丁○○、甲○○、戊○○及早禾
    公司、申山和公司之不詳下線銷售員「葉經理」等人間，就前開犯行有犯意聯絡
    及行為分擔，應論以共同正犯。爰審酌被告丙○○、丁○○、甲○○、戊○○犯
    罪動機、手段、所生危害等一切情狀，各量處如主文所示之刑。又被告丙○○、
    丁○○、甲○○、戊○○均無前科，各有臺灣高等法院被告全國前案紀錄表在卷
    為據，渠等因一時貪利觸法，雖犯後猶圖矯飾，惟對告訴人已有所補償，有和解
    書一紙在卷，並據告訴人陳稱：剩餘一萬二千元貨款不須給付外，被告等補貼我
    一萬元等語（見本院九十二年四月十六日訊問筆錄第五頁），足見被告等非無悔
    悟之心，雖被告等透過多層次傳銷手法產、銷食品詐售圖利，潛藏被害人人數難
    以計數，惟念及被告等所製銷之產品係衛生署檢驗核可之食品，雖對人體疾病無
    特定療效，但亦不致於對人體健康產生重大危害；且被告等犯罪目的係圖人財物
    ，而未以傷害人健康為手段，姑念渠等未盡喪天良，經此偵、審教訓，期能知所
    悔悟惕厲自勉，因認對被告等所宣告之刑以暫不執行為當，爰各予緩刑宣告，以
    期自新。
三、公訴意旨另以：被告丙○○與丁○○基於同前之常業詐欺犯意聯絡，由丁○○向
    乙○○詐稱朝禾公司之食品具有治療保健之效用，吸引乙○○加入朝禾公司並購
    買該公司所販售之食品，而成為該公司之下線銷售員，使乙○○陷於錯誤而向朝
    禾公司繳納入會員費四萬元後，加入成為該公司之會員，並自八十八年七月間起
    迄同年九月間止，陸續向該公司購入共計約一百二十萬（大量購買己減免六十八
    萬元）元之食品，認被告丙○○、丁○○此部分犯行亦犯常業詐欺罪嫌。又被告
    丙○○、丁○○、甲○○、戊○○共同產、銷之本草甘泉、和田、神農精華、盤
    龍草、一見喜、佈丹等食品，均屬健康食品，而認被告丙○○、丁○○、甲○○
    、戊○○另涉犯健康食品管理法第二十一條第二項罪嫌等語。惟查：
  (一)證人乙○○在本院訊問中詳陳：八十八年七月十四日因為我同學的介紹，我到丁○○的營業地點，丁○○向我們介紹代銷朝禾公司產品資訊，經他的介紹之後，
    我簽下代銷合約申請書；進入公司後，因為同事的解說，我認為這些產品對身體
    會有幫助，所以我自己也有服用。我購買一百二十萬元之產品，是為了達到晉升
    經理之業績，經理的業務獎金較高，且可帶領較多人；我購買之後公司有將產品
    交給我，我也有晉升為經理，至於購買的錢，我繳了八十多萬元後無力繼續繳納
    ，而跟丁○○、黃秋菊商量欠款及未交給我的貨如何折算等語（見本院九十二年
    二月十四日訊問筆錄）。足見乙○○加入朝禾集團之銷售體系，係為參與其銷售
    網絡圖利，而非被告丁○○對其施用詐術；又陳乙○○購買一百二十萬元產品，
    更非自己陷於錯誤而購為己用，而係貪圖晉升經理之虛榮，及經理職位之銷售獎
    金等利益。是乙○○交付被告丁○○之財物，係一己利弊權衡後之決定，被告丁○○亦屢行約定，使被告乙○○晉升經理，並給予獎金六十八萬元（公訴意旨誤
    認為係折讓售價），是難認被告丁○○有何施用詐術可言。此外，亦無其他證據
    足認被告丙○○、丁○○有何詐騙乙○○之犯行，惟公訴意旨認被告丙○○、丁○○此部分犯嫌，與本院前開論罪科刑之常業詐欺犯行，屬同一常業詐欺犯行，
    為實質上一罪關係，爰不另為無罪之諭知。
  (二)公訴意旨認朝禾公司所產製之本草甘泉、和田、神農精華、盤龍草、一見喜、佈
    丹等食品為健康食品，無非係以乙○○所提「本草甘泉宣傳單」上載有療效為主
    要論據。惟查，被告等辯稱該紙「本草甘泉宣傳單」，實係公司內部對於業務員
    上課之講義，並非對外宣傳之廣告單等語，核與證人乙○○所述：「甘泉」宣傳
    單是我在八十八年五月左右，在龍禾公司（係早禾公司下龍禾銷售點之誤述）聽
    演講時拿到的講義，公司沒有發放宣傳單等語（見本院九十二年三月十四日訊問
    筆錄第三頁），足認被告等所辯非虛。而被告等既並未對外宣傳朝禾公司之前開
    產品具有醫療效果。又朝禾公司所製上開產品，均經衛生署驗核，認其成份屬一
    般食品，而非健康食品，並准以標示為「食品」方式產銷，有行政院衛生署衛署
    食字第八九○三五七五八號函在卷為據（見臺灣板橋地方法院檢察署九十年度偵
    字第一四七○七號卷第五十頁至五十一頁），顯見其產品之成份，並未提供「特
    殊營養」或具有「特定保健功效」，而僅係具有一般營養素之食品。又被告丙○○提出朝禾公司之廣告資料，及本院依職權調取之朝禾公司產品外裝，均僅廣告
    、標示為食品，而未宣傳其療效或標示為健康食品，尚無違反健康食品管理法第
    二十一條之可言。公訴意旨執前開「本草甘泉宣傳單」已載示朝禾公司之產品可
    提供「特殊營養」並有「特定保健功效」等情，認朝禾公司之產品應屬健康食品
    ，固非無據。惟朝禾公司之產品成份，經衛生署檢核確實僅屬一般成份，不因朝
    禾公司片面於「本草甘泉宣傳單」中誇大其功效，則能使「食品」一躍成為「健
    康食品」。否則市面常見之「優酪乳」、「蕃茄汁」等，豈非均因業者所提供之
    醫學報告而受健康食品管理法之規範？是本案朝禾公司之產品，既經衛生署驗核
    非屬健康食品，並指示朝禾公司遵食品衛生管理法標示，自不能再以被告等未依
    健康食品管理法提出科學證明並申請主管機關核准，而認已違反健康食品管理法
    。況卷附「本草甘泉宣傳單」，僅係被告等用以訓練下線銷售員詐騙客戶之講義
    ，其上所載並非「本草甘泉」之真正成份及療效，僅係訛詐手法，「本草甘泉」
    產品，並非如該紙「本草甘泉宣傳單」所載具有特殊營養或治療功效，乃屬當然
    。此外，亦無任何積極證據足認被告等有將朝禾公司之產品，標示或廣告為健康
    食品，而朝禾公司之產品並非健康食品，其產、銷亦非健康食品法所禁，自非刑
    事不法行為。惟公訴意旨認此部分犯嫌，與被告等經本院前開論罪科刑之常業詐
    欺犯行間，以方法、結果之牽連關係，為裁判上一罪而為前開判決效力所及，爰
    不另為無罪之諭知，附此敘明。
據上論斷，應依刑事訴訟法第二百九十九條第一項前段，刑法第二十八條、第三百四
十條、第七十四條第一款，判決如主文。
本案經檢察官馬凱蕙到庭執行職務。
中      華      民      國    九十二    年      四      月     三十     日
                                  臺灣板橋地方法院刑事第六庭
                                          法  官  林漢強
右正本證明與原本無異。
如不服本判決，應於判決送達後十日內，向本院提出上訴狀。
                                          書記官  黃大千
中      華      民      國    九十二    年      四      月     三十     日
附錄本案論罪科刑所用法條全文：
刑法第三百四十條
以犯第三百三十九條之罪為常業者，處一年以上七年以下有期徒刑，得併科五萬元以
下罰金。


司法院資訊處製作；財團法人民間司法改革基金會備份。
